【裁判字號】    89,上訴,1422
【裁判日期】    891122
【裁判案由】    偽造文書等
【裁判全文】
臺灣高等法院臺中分院刑事判決                  八十九年度上訴字第一四二二號
      上  訴  人  臺灣台中地方法院檢察署檢察官
      被      告  丁○○
右上訴人因偽造文書等案件，不服臺灣台中地方法院八十八年度訴字第二三六九號中
華民國八十九年六月二十一日第一審判決（起訴案號：臺灣台中地方法院檢察署八十
七年度偵字第二四八三六號），提起上訴，本院判決如左：
      主  文
上訴駁回。
      理  由
一、本案經本院審理結果，認被告丁○○（以下稱被告）被訴偽造文書等犯行係屬不
    能證明，其證據及理由，業據第一審判決書理由欄記載甚詳，爰引用之（如附件
    ）。檢察官上訴意旨略以：被告丁○○於第七會即停標，但仍向告訴人收取至第
    十期之會款，顯有詐欺之犯行，又對於證人戊○○之證言，以其未在偵查中作證
    而不予以採信，亦有違證據法則；況對告訴人所提出之五名虛構會員，原審亦未
    詳加調查，是原審判決尚嫌速斷云云。惟查：(1)就告訴人所提出之所謂「虛構會
    員吳連發等」五人：查該五人並未列於互助會會員名單之中，有告訴人及被告各
    提出互助會名單在卷可稽（見偵查卷第五頁、原審卷第四十九頁），且被告亦供
    稱：該五人是記載伊曾經還告訴人款項的往來支票帳號等語（見本院卷第三十三
    頁），證人丙○○（即告訴人指被告虛構會員之一）於本院證稱：我沒有參加互
    助會，被告曾經向我借過支票，我用我台灣中小企銀忠明南路分行甲存四一九之
    一號戶頭開支票借她，我不曾參加過被告的互助會等語（見本院卷第四十五頁）
    ，核與被告所辯，尚相符合，且告訴人於本院亦供稱伊打電話給上開五人，惟他
    們均稱時間已久，不記得云云，且依告訴人提出之字條並未記載上開五人得標之
    會款金額，自亦無法證明該字條係被告虛列之得標會員名單（見原審卷第六十五
    頁背面），故被告所寫的吳連發等五人應非指標得會款的五名死會會員，亦非虛
    構之會員甚明。(2)告訴人於本院供稱：會款我都自己拿給被告，但是我沒有向被
    告拿繳交會款的收據，被告共欠我至第十一次會得標之四十六萬元的會款，被告
    為何簽發之本票為八十四年十二月五日伊不知情，另外被告給我的二十一萬，是
    另外向我借的錢云云。被告則供稱：簽發四十六萬的本票是包括七次繳納之會款
    二十一萬，一張我先生向她借款十五萬或二十萬元的支票，再包括我向她借的一
    百萬利息，還欠她的利息錢，全部加起來兩人會算結果是四十六萬元，所以簽發
    那張本票給她等語（見本院卷第四十六頁）。若果如告訴人所述，該張本票係被
    告為償還其第十一次（八十五年一月）標得之會款，則何以會在告訴人標得前即
    先行簽發；且據告訴人於原審中供稱：我是寫標金八仟元得標，標到以後，她沒
    有依規定在三天給我會錢，故我在第五天再去找她拿錢時，也沒有拿到，所以她
    才開一張本票給我，本票是開一個月半到期的票（見原審卷第四十八頁）；則告
    訴人既已明知該張本票係以一個月半為期，而該張本票之發票日及到期日又均為
    八十四年十二月五日，故難認被告開立此本票係為支付告訴人於八十五年一月所
    標得之會款，告訴人於本院辯稱不知該本票之日期何以會是八十四年十二月五日
    云云，顯違常情，自不足採，而告訴人並不否認被告另有欠其款項，是本件本票
    金額應非告訴人所謂其上開第十一次標會應得之會款亦明。(3)末就告訴人一再陳
    稱八十五年一月開標時係請戊○○代為投標乙事，雖戊○○證稱確有代告訴人投
    標且標得該會（見原審卷第一七三頁、本院卷第六十頁），惟二人間就如何委託
    及得標後如何告知等情事，供述均不一致，自難據為被告不利之認定。此外，復
    有其他會員均證稱渠等已知被告自第八會起即停標之情事，而告訴人亦無法提出
    第八會停標後，被告仍繼續向其收取會款之收據等證明，自難謂被告有於停標後
    仍向告訴收取會款之詐欺行為。又本件互助會自八十四年三月起會，進行至第七
    會後始停標，有如上述，自亦難認被告於招會之初，即有蓄意詐欺告訴人之互助
    會款之犯意，是原審以不能證明被告犯罪，而依刑事訴訟法第三百零一條第一項
    規定，諭知無罪之判決，經核認事用法，並無不合，檢察官上訴意旨認應就被告
    予以論罪科刑，而指摘原判決不當，為無理由，應予駁回。至於被告積欠告訴人
    款項未償還，核屬民事債務糾葛，應循民事途徑解決，又本件被告經合法傳喚無
    正當理由不到庭，爰不待其陳述逕行判決，併此敘明。
二、據上論斷，應依刑事訴訟法第三百七十三條、第三百六十八條、第三百七十一條
    ，判決如主文。
本案經檢察官己○○到庭執行職務。
中      華      民    國     八十九     年    十一      月   二十一   日
                                   臺灣高等法院臺中分院刑事第一庭
                                         審判長法  官  陳  紀  綱
                                               法  官  陳  登  源
                                               法  官  蕭  錦  鍾
右正本證明與原本無異。
如不服本判決應於收受送達後十日內向本院提出上訴書狀，其未述上訴之理由者並
得於提起上訴後十日內向本院補提理由書（均須按他造當事人之人數附繕本）。
                                               書記官  蘇  昭  文
中      華      民      國     八十九     年     十一     月   二十二   日
                                                                        Ｄ
臺灣臺中地方法院刑事判決                        八十八年度訴字第二三六九號
    公  訴  人  臺灣臺中地方法院檢察署檢察官
    被      告  丁○○  女三十八歲（民國○○年○月○日生）
                        國民身分證統一編號：Ｑ二二六三八八六號
                        籍設台中市○區○○路二二九巷二十一號五樓
                        現住彰化縣溪湖鎮○○路○段二○八號
右列被告因偽造文書等案件，經檢察官提起公訴（八十七年度偵字第二四八三六號）
，本院判決如左：
    主  文
丁○○無罪。
    理  由
一、公訴意旨略以：被告丁○○於民國（下同）八十四年三月間，意圖為自己不法之
    所有，自任互助會首，並虛構部份會員名單，佯向等人招攬互助會，約定每人每
    會新台幣（下同）三萬元，採內標方式標會，名單會員連會首共計十八人。詎告
    訴人乙○○等人不疑有他，加入互助會後，被告竟蓄意偽造不詳互助會員標單，
    冒標互助會款，詐取其他互助會款，嗣於八十五年一月第十一次標會時，告訴人
    以八千元得標，被告不僅無法給予會款，並自承於第七會時即無故停標，告訴人
    始驚受騙，並自始陷於錯誤，在未經告知早已停標之情況下，仍遭被告詐取所繳
    交十期會款之金額，因認被告涉犯刑法第二百十六條之行使偽造之第二百二十條
    、第二百十條準私文書罪嫌及同法第三百三十九條第一項之詐欺取財罪嫌等語。
二、按犯罪事實應依證據認定之，無證據不得推定其犯罪事實，又不能證明被告犯罪
    者，應諭知無罪之判決，刑事訴訟法第一百五十四條、第三百零一條第一項分別
    定有明文。而刑法第三百三十九條第一項詐欺取財罪之成立，以意圖為自己或第
    三人不法之所有，以詐術使人將本人或第三人之物交付為要件，又所謂以詐術使
    人交付，必須被詐欺人因其詐術而陷於錯誤，若其所用方法不能認為詐術，亦不
    致使人陷於錯誤，即不構成該罪（最高法院四十六年台上字第二六Ｏ號判例參照
    ）。本件訊據被告對於其自任會首自八十四年三月起召集合會，含會首共計十八
    會，每會三萬元，利息採內標制，期間自八十四年三月三十日起至八十五年八月
    三十日止，僅開七會即告停會等情固均坦承不諱，惟堅決否認有公訴人所指之偽
    造文書及詐欺犯行，並辯稱：伊並未虛構會員名單，亦未偽造會員標單標會，且
    僅向告訴人收取七會之會款，並未向告訴人收取至第十會之會款，八十五年一月
    三十日告訴人復未到其原開標處所投標，因當時早已停標等語。
三、按本件被告所集之合會，其會員有被告、吳秀娥、吳秀霞（二會）、陳文讚（二
    會，其中一會改由梁有忠）、侯夙燕、阿財（林秋財）、素食（吳建興）、阿興
    （林新興）、陳信志、李光輝、何棟良、高秀鳳、張光明、曾菊汝、邱慶村及告
    訴人等，其中死會之會員有被告、陳文讚、侯夙燕、何棟良、張光明、曾菊汝、
    邱慶村等情，有告訴人所提之互助會簿影本一件及被告所提會員名稱及住所單一
    件在卷可稽，應係實情。告訴人雖指稱被告虛構吳連發、甲○○、丙○○、黃崇
    文名義冒標五會云云，並提出被告書寫之字條為據，然被告否認其書寫該字條係
    記載死會名單等語，查：依字條所載僅有五人次（加上被告僅六人次），核與本
    件已開標七次之實況不符，且被告係記載「吳連發一信甲存１０８４１２、甲○○彰銀３０２４６─４、吳連發郵局甲存２２１５２１、丙○○0000000
    、庚○○台灣土銀甲存000000000、0000000」等語，僅記載上
    開各人之金融機關帳戶，未有支言片詞提及係本件死會會員，且本件死會之會員
    有被告、陳文輝、侯夙燕、何棟良、張光明、曾菊汝、邱慶村等情，業如前述，
    自難據此字條謂被告有虛構會員名單並冒標之行為。況證人陳文讚、侯夙燕均到
    庭證稱，確有參與合會並已得標等語（見本院八十九年五月十九日審判筆錄），
    益見被告確未虛構會員參與合會。告訴人復稱其於八十五年一月間以八千元得標
    等語，證人戊○○並到庭證稱其確有於八十五年一月三十日受告訴人之委託前往
    被告處投標並得標等語，惟告訴人於八十七年十一月十日提出告訴，於偵查期間
    從未提及其於八十五年一月間得標係委託證人戊○○前往，遲至本院審理時間始
    稱係證人戊○○代標等語，如確係委託證人戊○○代標，何以於偵查期間未曾提
    及，故是否確有委託證人戊○○代標，已非無疑；再者，經本院將二人隔離訊問
    後，二人對於何日委託、得標後如何告知告訴人得標情事，所稱均不一致，尚難
    認係真實；又告訴人所提被告用以支付會款之本票，其發票日及到期日均係八十
    四年十二月五日，有本票影本一件在卷可參，苟被告確有向告訴人收受會款至第
    十會，豈有於第十會開標（八十四年十二月三十日）前，即交付會款本票之理？
    是告訴人所指，應與事實不符，尚難採信。又證人梁有忠、林新興、高秀鳳復均
    到庭證稱：被告之合會於第八會起即停標等語（見八十九年四月二十八日、五月
    十九日、六月二日審判筆錄），上開會員均知被告自第八會起即停標，亦不足證
    明被告有向告訴人收取會款直至第十會為止。此外，告訴人復無其他證據足資證
    明被告確有向其收取會款直至第十會止，自難謂被告有於停標後仍向告訴人收取
    會款之詐欺行為。綜上調查結果，本件並無法證據證明被告虛構會員名單參加合
    會並冒標之情事，且公訴人及告訴人所提之證據亦不足證明被告於停標後仍向告
    訴人收取會款之行為，自無成立偽造文書罪及詐欺罪之可能。此外，復查無其他
    任何積極證據足以證明被告有何公訴人所指之犯罪行為，參酌前揭說明，自屬不
    能證明被告犯罪，應諭知被告無罪之判決。
據上論斷，應依刑事訴訟法第三百零一條第一項，判決如主文。
中    華    民    國      八十九      年      六      月     二十一     日
                                        法  官    李  國  增
右正本證明與原本無異。
如不服本判決，應於送達後十日內向本院提出上訴狀（須附繕本），上訴於台灣高等
法院台中分院。
                                        書記官
中    華    民    國      八十九      年      六      月     二十一     日


司法院資訊處製作；財團法人民間司法改革基金會備份。
